ACORDAO-COMPLETO-2311146

ACÓRDÃO 2280/2019 ATA 6/2019 - PRIMEIRA CÂMARA

VISTOS, relatados e discutidos estes autos de pedidos de reexame interpostos pelos Srs. Alessandro de Castro, Jairo Stori Preissler, Eduardo Vaz da Costa Junior, Jose Antônio Fares e Marco Antônio Areias Secco contra o Acórdão 3516/2017-TCU-Primeira Câmara,
			ACORDAM os Ministros do Tribunal de Contas da União, reunidos em sessão da Primeira Câmara, diante das razões expostas pelo relator, em:
			9.1. com fulcro no art. 48 da Lei 8.443/1992, conhecer dos pedidos de reexame para, no mérito, negar-lhes provimento;
			9.2. dar ciência desta deliberação aos recorrentes e aos demais interessados.

Pedido de reexame interposto contra decisão que, ao apreciar auditoria realizada para verificar o funcionamento do modelo de concessão de bolsas e a execução de projetos custeados com recursos do Sesi/PR e do Senai/PR, dentre outras medidas, aplicou a multa do art. 58, inciso II, da Lei 8.443/1992 aos responsáveis.

Primeira Câmara

Departamento Regional do Senai no Estado do Paraná; Departamento Regional do Sesi no Estado do Paraná.

3. Interessados/Responsáveis/Recorrentes:
3.1. Responsáveis: Alessandro de Castro (XXX.655.509-XX); Eduardo Vaz da Costa Junior (XXX.716.838-XX); Jairo Stori Preissler (XXX.874.399-XX); Jose Antônio Fares (XXX.998.838-XX); Marco Antonio Areias Secco (XXX.158.949-XX)
3.2. Recorrentes: Jose Antônio Fares (XXX.998.838-XX); Marco Antonio Areias Secco (XXX.158.949-XX); Eduardo Vaz da Costa Junior (XXX.716.838-XX); Alessandro de Castro (XXX.655.509-XX); Jairo Stori Preissler (XXX.874.399-XX).

13.1. Ministros presentes: Walton Alencar Rodrigues (Presidente), Benjamin Zymler (Relator), Bruno Dantas e Vital do Rêgo.
13.2. Ministros-Substitutos presentes: Augusto Sherman Cavalcanti e Weder de Oliveira.

ACORDAO-COMPLETO-2520622

Acórdão de Relação 19016/2021 - Primeira Câmara

Acórdão de Relação

ACORDAO-COMPLETO-2417582

Acórdão de Relação 7572/2020 - Primeira Câmara

ACORDAO-COMPLETO-2412025

Acórdão de Relação 6036/2020 - Primeira Câmara

ACORDAO-COMPLETO-2354035

Acórdão de Relação 3830/2019 - Primeira Câmara

BENJAMIN ZYMLER

Ministro-Substituto Augusto Sherman Cavalcanti.

Adoto como relatório a instrução elaborada no âmbito da Secretaria de Recursos (peça 86) , cuja proposta de encaminhamento contou com a anuência do titular da unidade técnica (peça 88) :
"INTRODUÇÃO
	Versa a espécie sobre Pedidos de Reexame interpostos por Alessandro de Castro, Jairo Stori Preissler, Eduardo Vaz da Costa Junior, Jose Antônio Fares e Marco Antônio Areias Secco, contra o Acórdão 3516/2017-TCU-Primeira Câmara (peça 51) , de relatoria do Ministro Augusto Sherman Cavalcanti, com o seguinte teor:
ACORDAM os Ministros do Tribunal de Contas da União, reunidos em sessão do Plenário, em: 
9.1. aplicar individualmente aos Srs. José Antônio Fares, Marco Antônio Areias Secco e Sr. Eduardo Vaz da Costa Junior a multa prevista no art. 58, inciso II, da Lei 8.443/1992, no valor de R$ 30.000,00 (trinta mil reais) , fixando-lhes o prazo de quinze dias, a contar da notificação, para que comprovem, perante este Tribunal, com fundamento no art. 214, inciso III, alínea "a", do RI/TCU, o recolhimento das referidas importâncias aos cofres do Tesouro Nacional, atualizadas monetariamente desde a data do presente acórdão até as datas dos efetivos recolhimentos, se forem pagas após o vencimento, na forma da legislação em vigor;
9.2. aplicar individualmente aos Srs. Jairo Stori Preissler e Alessandro de Castro a multa prevista no art. 58, inciso II, da Lei 8.443/1992, no valor de R$ 15.000,00 (quinze mil reais) , fixando-lhes o prazo de quinze dias, a contar da notificação, para que comprovem, perante este Tribunal, com fundamento no art. 214, inciso III, alínea "a", do RI/TCU, o recolhimento das referidas importâncias aos cofres do Tesouro Nacional, atualizadas monetariamente desde a data do presente acórdão até as datas dos efetivos recolhimentos, se forem pagas após o vencimento, na forma da legislação em vigor;
9.3. autorizar, desde logo, a cobrança judicial das dívidas, caso não atendidas as notificações, nos termos do art. 28, inciso II, da Lei 8.443/1992;
9.4. determinar, com fundamento no art. 250, inciso II, do RI/TCU, ao Sesi/PR e ao Senai/PR que, no prazo de sessenta dias, contados a partir da ciência, apurem e obtenham, junto ao IEL/PR, o ressarcimento pelos possíveis prejuízos causados pela escolha de propostas de maior valor na execução do Convênio 139/2014, bem como, quanto ao Contrato 8/2014, pelos custos tributários incidentes nos valores pagos à empresa SBA Treinamentos Ltda.-EPP, uma vez que esses valores foram fixados pela empresa SBA Associados, que usufrui de situação tributária diversa, enviando os resultados das apurações para este Tribunal no mesmo prazo;
9.5. determinar à Secex/PR que monitore o cumprimento da determinação constante do item 9.4 deste acórdão.
HISTÓRICO
2.	Originalmente, estes autos tratavam de auditoria realizada em cumprimento ao item 9.9.4 do Acórdão 2853/2013-TCU-Plenário, o qual determinou à Secex/PR que realizasse fiscalização, a fim de verificar o funcionamento do modelo de concessão de bolsas e a execução de projetos custeados com recursos do Sesi/PR e do Senai/PR, por meio de gestão direta ou transferência de valores ao Instituto Euvaldo Lodi (IEL/PR) , bem como para apurar se os mecanismos de controle seriam suficientes para assegurar a boa gestão desses recursos.
3.	Ainda em sede da mencionada auditoria, foram identificados os seguintes achados:
	a) "Formalização do Termo de Convênio 139/2014, tendo por convenente o Instituto Euvaldo Lodi, em desacordo com os princípios administrativos e normativos que regulamentam as referidas transferências, em particular os arts. 4º e 5º das Resoluções dos Conselhos Nacionais do Sesi e do Senai 2/2009 e 375/2009 (peça 17) ";
	b) "Contratação de empresas de prestação de serviços em desacordo com os regulamentos internos das entidades, caracterizada pela ausência de procedimento licitatório e pela escolha de propostas com preços superiores à obtidas nas cotações de preços realizadas para os Contratos 141/2014 e 8/2014; e por irregularidade relacionada à formalização do Contrato 8/2014 em data anterior à da abertura da empresa contratada";
4.	Em razão desses dois achados, foi realizada audiência de José Antônio Fares, Diretor Superintendente do Sesi/PR, período de gestão (a partir de 10/2/2014) ; Marco Antônio Areias Secco, Diretor Regional do Senai/PR, período de gestão (a partir de 10/2/2014) ; Eduardo Vaz da Costa Junior, Gerente Executivo do IEL, período de gestão (a partir de 10/2/2014) , a fim de que apresentassem razões de justificativa, em decorrência desses achados.
5.	Também foi realizada audiência de Jairo Stori Preissler, Coordenador de Educação Corporativa do Senai/PR período de gestão (a partir de 10/2/2014) ; e Alessandro de Castro, Gerente de Planejamento do IEL/PR, período de gestão (a partir de 10/2/2014) , no que tange à contratação de empresas de prestação de serviços em desacordo com os regulamentos internos das entidades, caracterizada pela ausência de procedimento licitatório e pela escolha de propostas com preços superiores aos obtidos nas cotações de preços realizadas para os Contratos 141/2014 e 8/2014; e por irregularidade relacionada à formalização do Contrato 8/2014 em data anterior à da abertura da empresa contratada.
6.	No que tange à "formalização do termo de Convênio 139/2014, tendo por convenente o Instituto Euvaldo Lodi, em desacordo com os princípios administrativos e normativos que regulamentam as referidas transferências, em particular as Resoluções dos Conselhos Nacionais do Sesi e do Senai 2/2009 e 375/2009", José Antônio Fares, Marco Antônio Areias Secco e Eduardo Vaz da Costa Junior apresentaram suas razões de justificativas nos termos constantes das peças 38, 39 e 42. Assim concluiu a Unidade Técnica ao analisar essas razões de justificativa, transcritas no Relatório (peça 53) , que subsidiou o Acórdão (peça 51) , in verbis:
48. Diante dessas considerações e da constatação de que os atos praticados pelos responsáveis viabilizaram a formulação e a assinatura do termo de Convênio 139/2014 eivado das irregularidades analisadas, caracterizando condutas culpáveis, ou seja, reprováveis dos responsáveis, em desconformidade com as disposições das Resoluções 02/2009 e 375/2009 e dos Regulamentos de Licitações e Contratos do Sesi e Senai, conclui-se pela rejeição integral das justificativas apresentadas.
7.	Em relação à "Contratação de empresas de prestação de serviços em desacordo com os regulamentos internos das entidades, caracterizada pela ausência de procedimento licitatório e pela escolha de propostas com preços superiores às obtidas nas cotações de preços realizadas para os Contratos 141/2014 e 8/2014; e por irregularidade relacionada à formalização do Contrato 8/2014 em data anterior à da abertura da empresa contratada", José Antônio Fares, Marco Antônio Areias Secco, Eduardo Vaz da Costa Junior, Jairo Stori Preissler e Alessandro de Castro também apresentaram suas razões de justificativa por meio dos argumentos constantes das peças 38, 39 e 42. A Unidade Técnica assim concluiu a análise dessas razões de justificativa, transcritas no Relatório (peça 53) , que subsidiou o Acórdão (peça 51) , in verbis:
109. Diante dessas considerações e da constatação de que os atos praticados pelos responsáveis viabilizaram as contratações e os pagamentos decorrentes do Termo de Convênio 139/2014 eivado das irregularidades analisadas, caracterizando condutas culpáveis, ou seja, reprováveis dos responsáveis, em desconformidade com as disposições das Resoluções 02/2009 e 375/2009, dos Regulamentos de Licitações e Contratos do Sesi e Senai e dos princípios constitucionais da legalidade, da impessoalidade, da moralidade, da igualdade, da publicidade e da probidade, conclui-se pela rejeição integral das justificativas apresentadas.
8.	O Relator a quo, ao acolher o pronunciamento de mérito formulado pela Unidade Técnica, assim se pronunciou, nos termos do Voto (peça 52) , que subsidiou o Acórdão (peça 51) atacado:
9. As razões de justificativa foram rejeitadas pela Secex/PR, em posicionamento que acompanho, conforme comentado a seguir. 
10. No tocante à celebração de convênio com o IEL para realização de treinamento de gerentes sem que estivesse caracterizado o interesse recíproco, os Srs. José Fares, Marco Antônio Secco e Eduardo Vaz alegaram que o interesse do IEL residiu na possibilidade de fortalecer sua imagem como provedor de soluções de capacitação para a indústria. Acrescentaram que a prestação da contrapartida de R$ 40 mil em horas técnicas e infraestrutura comprovaria o interesse do IEL na execução do ajuste. 
11. Segundo se verifica, essa argumentação não procede. A imagem do IEL como agente fomentador e executor de soluções educacionais em vários níveis está há muito consolidada junto à indústria e ao mercado em geral. Não fosse esse fato notoriamente conhecido, bastaria consultar as prestações de contas anuais elaborada pelo instituto, em especial a de 2013 (ano anterior à celebração do ajuste) , para se constatar o cumprimento satisfatório de metas em diversas áreas como pós-graduação, educação executiva, supervisão de estágios, etc. (peças 7 e 8) . 
12. Assim, conclui-se que não restou demonstrado o interesse do IEL/PR no caso, o que retira o fundamento para a firmatura da avença sob a forma de convênio e caracteriza a infração ao art. 5º da Resolução 02/2009-Sesi e da Resolução 375/2009-Senai (fls. 5 e 7 - peça 17) . 
13. Neste ponto, cabe outra reflexão sobre a celebração do convênio. 
14. O art. 4º da Resolução 02/2009-Sesi e da Resolução 375/2009-Senai prevê que, na realização de atividade de interesse exclusivo das duas entidades, deve ser firmado contrato de prestação de serviços com o IEL, "observadas as disposições do Regulamento de Licitações e Contratos das entidades". Por conseguinte, tem-se que havia autorização normativa para a contratação direta do instituto, mas, ressalte-se, essa contratação deveria observar as normas de licitações e contratos. 
15. Ocorre que o referido regulamento estabelece em seu art. 28 que:
"art. 28 O contratado poderá subcontratar partes do objeto contratual, se admitido no instrumento convocatório e no respectivo contrato e desde que mantida sua responsabilidade perante o contratante, sendo vedada a subcontratação com licitante que tenha participado do procedimento licitatório." [Grifo do Relator;]
16. Caso a avença celebrada com o IEL se tratasse de contrato, a limitação para subcontratação restaria descumprida na prática. No convênio, o Sesi e o Senai contribuíram com R$ 350 mil. Os contratos firmados com as empresas executoras, Wisnet e SBA Treinamentos, perfizeram as quantias de R$ 108.900,00 (R$ 86.300,00+R$ 22.600,00-fls. 20-peça 14) e R$ 237.016,85, totalizando R$ 345.916,85. Ou seja, a subcontratação atingiria 98,8% do valor repassado pelo Sesi/PR e pelo Senai/PR, com descaracterização de hipotética contratação do instituto e com descumprimento do normativo acima citado.
17. Assim, conclui-se que a celebração do convênio com o IEL afastou irregularmente a incidência das disposições do Regulamento de Licitações e Contratos das entidades, bem como possibilitou a contratação direta e a execução integral do objeto pelas empresas Wisnet e SBA Treinamentos. Consequentemente, há que se rejeitar as justificativas dos responsáveis ouvidos a respeito deste ponto. 
18. Sobre a ausência de cláusula convenial relativa à observância do referido regulamento, os gestores argumentaram que essa disposição constou da Cláusula Terceira, caput, subitens 3.2.4 e 3.2.11, do termo, que definiram que caberia ao IEL "contratar fornecedores para aplicação dos conteúdos conforme tomada de preço/pesquisa de mercado e adotar, na contratação de serviços ou aquisição de bens vinculados à execução do objeto, os procedimentos ali definidos para os casos de dispensa e/ou inexigibilidade de licitação e as disposições relativas a contratos, empregando, obrigatoriamente, o Regulamento de Licitações e Contratos do Sesi e Senai". 
19. Como bem colocado pela Secex/PR, a redação das cláusulas acabou por contrariar as disposições dos Regulamentos de Licitações e Contratos do Sesi e Senai, pois ficou definido previamente que o procedimento licitatório não seria realizado e que as contratações se dariam mediante dispensa ou inexigibilidade. Caso as partes tivessem a intenção de agir nos estritos termos das normas vigentes no âmbito do Sesi e Senai, teriam incluído cláusula com a redação preceituada pelo Regulamento de Convênios das entidades (fls. 04 - peça 18) , in verbis:
art. 4° - Constituem-se cláusulas essenciais e obrigatórias do convênio: 
 (...) 
II - a observância pelos partícipes dos princípios básicos da licitação, nas contratações de serviços, compras e alienações, de acordo com o Regulamento de Licitações e Contratos do Sistema Senai/Sesi.
20. Portanto, não há como acolher as razões de justificativa oferecidas pelos Srs. José Fares, Marco Antônio Secco e Eduardo Vaz. 
21. No que tange à contratação das empresas Wisnet e SBA Treinamentos, são duas as irregularidades que levaram a unidade técnica a concluir pelo favorecimento indevido, a saber, a escolha das empresas, apesar de terem ofertados preços superiores aos propostos por outras sociedades empresárias na cotação promovida pelo IEL/PR, e a celebração de contrato com a SBA anteriormente à sua constituição. 
22. Nas justificativas, os Srs. José Fares, Marco Antônio Secco, Eduardo Vaz, Jairo Stori Preissler (Coordenador de Educação Corporativa) e Alessandro de Castro (Gerente de Planejamento do IEL/PR) alegaram que o preço não se constituiu em fator decisivo, visto que as contratações se fundamentaram em inexigibilidade de licitação ante a inviabilidade de competição decorrente da superioridade técnica das empresas sobre as demais. Justificaram que, apesar disso, os preços praticados estavam dentro dos parâmetros de mercado. No caso da cotação dos serviços executados pela Wisnet, os gestores afirmaram que a empresa Potencial não comprovou sua qualificação, porquanto não apresentou a lista de seus clientes. Já quanto à contratação da SBA Treinamentos, informaram que as negociações foram feitas com a empresa SBA Associados, que tinha larga experiência na área. Alegam que, por questões de natureza tributária, aquela empresa instituiu a SBA Treinamentos e a indicou para prestar os serviços. 
23. Embora esta Corte admita a contratação de professores, conferencistas ou instrutores para ministrar cursos de treinamento de pessoal por inexigibilidade de licitação, preenchidos os requisitos quanto à definição legal de serviços técnicos, à natureza singular e à notória especialização, há indicação de que a contratação da empresa Wisnet não seria enquadrável na hipótese de inviabilidade de competição. Segundo afirmado pelos gestores, foi analisada a lista dos clientes das empresas consultadas na cotação. Ainda, o parecer técnico elaborado pelo Sr. Alexandre de Castro para justificar a contratação registrou que houve a análise das propostas das empresas consultadas para aferir a aderência à estrutura requerida para atender o curso (peça 24) . Em outras palavras, a realização de cotação de preços, com suposta comparação de qualificações e propostas, indica que havia a possibilidade de competição. Caso a seleção houvesse sido aberta a um universo mais amplo de interessados por meio de licitação, com definição das qualificações e requisitos necessários para a prestação, haveria maior chance de o IEL/PR obter uma proposta mais vantajosa. 
24. Outro aspecto que aponta para o direcionamento da contratação à empresa Wisnet refere-se à ausência de análises comparativas das propostas, dos currículos dos instrutores e das listas de clientes apresentadas pelas sociedades consultadas, de forma a demonstrar a superioridade dessa empresa sobre as demais. Constou também do parecer técnico a observação de que as propostas das demais empresas não haviam sido anexadas ao processo. Esses fatos são indicativos de que o aludido parecer foi elaborado apenas pro forma a fim de sustentar a contratação da Wisnet. 
25. No que tange à contratação da empresa SBA Treinamentos, também não há como acatar as justificativas. Conforme alegado, as tratativas foram feitas com a empresa SBA Associados, que teria instituído nova razão social, a SBA Treinamentos, por questões tributárias. Nessa situação, tem-se que a contratação da SBA Treinamentos foi assentada sobre fundamentos quanto a sua qualificação não devidamente demonstrados. Consta do parecer técnico elaborado em junho de 2014 para justificar a contratação que a SBA Treinamentos detinha experiência e expertise (peça 25) . Todavia, a empresa havia sido constituída em abril de 2014 e contou com a participação de apenas uma das sócias originais da SBA Associados, segundo consta do Sistema CNPJ. Nessa situação, é certo que a SBA Treinamentos não incorporou integralmente as qualificações técnico-operacionais da SBA Associados. Ainda que se admitisse que houve transferência parcial de acervo técnico, o qual envolve um conjunto extenso de qualidades da empresa, tais como experiência empresarial, estrutura administrativa, métodos organizacionais, processos internos de controle de qualidade, etc., seria necessário demonstrar que a parcela transferida atendia aos requisitos da contratação. 
26, Anote-se ainda que a existência de outras empresas aptas a fornecerem proposta de treinamento indica que havia a possibilidade de competição. Ademais, não há registro de análises comparativas entre as qualificações e as propostas das empresas pesquisadas na cotação de preços, de modo a evidenciar a superioridade técnica da contratada. Portanto, são fortes os indícios de direcionamento da contratação à SBA Treinamentos. 
27. Juntando os comentários acima às análises efetuadas pela Secex/PR, cumpre rejeitar as razões de justificativa. Considerando que a contratação das empresas se constituiu no principal objetivo do convênio celebrado, cumpre aplicar multa aos Srs. José Fares, Marco Antônio Secco, Eduardo Vaz, Jairo Preissler e Alessandro de Castro. Esclareça-se que o Sr. Eduardo Vaz foi o gestor responsável pela assinatura do contrato com a empresa Wisnet; o Sr. Jairo Preissler firmou a avença com a SBA Treinamentos; e, o Sr. Alessandro de Castro elaborou as justificativas técnicas para ambas as contratações. 
28. A Secex/PR sugeriu determinar-se ao Sesi/PR e ao Senai/PR que apurem as responsabilidades e os prejuízos decorrentes da escolha das propostas de maior valor nas referidas cotações, bem como da fixação de preços no contrato com a SBA Treinamentos sem levar em conta as vantagens tributárias auferidas. Tendo em vista que as ocorrências se referem a contratos firmados pelo IEL/PR no âmbito do Convênio 139/2014, penso que seja suficiente determinar aos aludidos serviços sociais autônomos que apurem o prejuízo e obtenham o devido ressarcimento junto ao instituto. À Secex/PR caberá monitorar esse ressarcimento. 
Ante o exposto, manifesto-me por que o Tribunal aprove o acórdão que ora submeto à apreciação deste Colegiado.
9.	Em razão da fundamentação do Relator a quo, e da rejeição das razões de justificativas apresentadas, José Antônio Fares, Marco Antônio Areias Secco e Sr. Eduardo Vaz da Costa Junior foram multados em R$ 30.000,00, individualmente; Jairo Stori Preissler e Alessandro de Castro, em R$ 15.000,00, individualmente, nos termos do Acórdão 3516/2017-TCU-Primeira Câmara (peça 51) .
10.	Irresignados com o decisum proferido pelo Tribunal, Alessandro de Castro, Jairo Stori Preissler, Eduardo Vaz da Costa Junior, Jose Antônio Fares e Marco Antônio Areias Secco interpuseram Pedidos de Reexame em face do Acórdão 3516/2017-TCU-Primeira Câmara, com o objetivo de que fossem afastadas as multas que lhes foram aplicadas, que passam a ser analisados nos aspectos de admissibilidade e de mérito.
ADMISSIBILIDADE
11.	Reiteram-se o exame preliminar de admissibilidade realizado pela Secretaria de Recursos (peças 74-76) e o Despacho proferido pelo Relator destes recursos, Ministro Benjamin Zymler (peça 79) , que concluiu pelo conhecimento dos recursos interpostos, suspendendo-se os efeitos dos itens 9.1, 9.2 e 9.3 do Acórdão 3516/2017-TCU-Primeira Câmara (peça 51) .
MÉRITO
12.	José Antônio Pares, Marco Antônio Areias Secco e Eduardo Vaz da Costa Junior interpuseram Pedido de Reexame em petição única (peça 71) . Jairo Stori Preissler e Alessandro de Castro também interpuseram Pedido de Reexame em petição única (peça 70) . Todos argumentos apresentados por meios dessas petições serão analisados em conjunto e em confronto com os documentos já constantes dos autos, em atenção ao efeito devolutivo pleno que norteia essa espécie recursal.
13. Delimitação
13.1.	Constitui objeto do presente recurso verificar se houve irregularidades na aplicação de recursos transferidos ao IEL/PR, que justificassem a aplicação de multa por meio do Acórdão recorrido.
13.2.	Em que pese haver duas petições recursais (peças 71 e 72) , os capítulos das duas petições são idênticos, bem como há similitude em seus fundamentos, motivo por que serão analisados em conjunto em confronto os argumentos apresentados com os demais documentos constantes dos autos.
14.	Antes de adentrar o mérito, os recorrentes suscitaram questão de ordem intitulada "Da imediata devolução dos valores pelo IEL/PR ao Sesi/Senai/PR, determinada pelo item 9.4 do Acórdão Recorrido".
14.1.	Argumentaram sobre a observância de normativos internos do Sistema Indústria, nos seguintes termos:
De pronto argumenta-se que a formatação do Programa de Liderança - seja o convênio propriamente dito, sejam os contratos fumados com as empresas WISNET e SBA Treinamentos - foram celebrados com base nos normativos do Sistema Indústria que tratam das respectivas matérias, ou seja, o Regulamento de Licitações e Contratos do SESI/ SENAI, a Ordem de Serviço Conjunta SESI/SENAI n° 01/2015 que trata dos Convênios, as Resoluções 02/2009 e 375/2009 dos Conselhos Nacionais do SESI e do SENAI.
14.2.	Também mencionaram que jamais houve intenção de os recorrentes fugirem dos processos licitatórios ou privilegiar qualquer empresa, o que é repudiado pelo Sistema Sesi/Senai/PR.
14.3.	Continuam os recorrentes:
As empresas contratadas pelo IEL/PR para a execução de parte do Programa de Liderança, modelo que a entidade replica constantemente no mercado, já que não possui todas as competências que necessita em seu quadro fixo de pessoal quando assume parcerias dessa natureza, partiu do pressuposto da busca pela melhor solução disponível, dos fornecedores que melhor pudessem atender ao perfil do cliente, no caso o SESI/SENAI. Foi nessa perspectiva que as empresas WISNET e SBA Treinamentos foram contratadas pelo IEL/PR, sob os auspícios do Regulamento de Licitações e Contratos do SESI/SENAI, por inexigibilidade de licitação, com fundamento no seu artigo 10.
14.4.	Segundo os recorrentes, a singularidade dos serviços contratados ampararia a contratação por meio de inexigibilidade de licitação.
14.5.	Os recorrentes reconhecem que as empresas Wisnet e SBA Treinamentos "não apresentaram a proposta de serviços de menor valor, todavia, também não apresentaram a proposta de valor mais alto".
14.6.	Em relação à contratação da empresa Wisnet, mencionam os recorrentes que houve orçamentos apresentados pela empresa Corall Consultoria, no valor de R$ 167.430,70, e pela empresa Potencial Desenvolvimento Humano, no valor de R$ 26.200,00, sendo que a empresa Wisnet teria sido contratada pelo valor de R$ 86.300,00
14.7.	Já em relação à contratação da empresa SBA Treinamentos, houve orçamentos apresentados pela empresa Instituto Ecosocial, no valor de R$ 409.700,00, empresa FM Consultores, no valor de R$ 264.640,00, empresa SBA Treinamentos, no valor de R$ 237.016,85, e pela empresa PS Treinamento Empresarial, no valor de R$ 179.400,00.
14.8.	Com esses argumentos, os recorrentes entenderam que os preços contratados teriam sido compatíveis com o valor de mercado, tudo em "respeito dos gestores ao PRINCÍPIO DA EFICIÊNCIA, AO REGULAMENTO DE LICITAÇÕES E CONTRATOS E A JURISPRUDÊNCIA DO TCU. (grifos constantes do original) 
14.9.	Consignaram que, ainda que discordassem do mérito do Acórdão recorrido, "já procederam à devolução dos valores aos cofres do SESI/PR e SENAI/PR" e que essas devoluções "não representam o reconhecimento, pelos recorrentes, de qualquer irregularidade cometida, mas sim, o reforço da tese de que jamais existiu qualquer intenção de se levar qualquer vantagem financeira de maneira duvidosa". Segundo os recorrentes foram restituídos aos cofres do Sesi/PR e do Senai/PR R$ 103.974,28 e R$ 88.570,68, respectivamente.
Análise
14.10.	A contratação de prestador de serviços por notória especialização pressupõe singularidade dos serviços prestados, motivo por que se apresenta incompatível com essa contratação a existência de cotação de preços. Nesse sentido, deve ser realçada motivação do Relator a quo sobre contratação por inexigibilidade de licitação e cotação de preços, nos termos do Voto (peça 52) condutor do Acórdão (peça 51) atacado, in verbis:
23. Embora esta Corte admita a contratação de professores, conferencistas ou instrutores para ministrar cursos de treinamento de pessoal por inexigibilidade de licitação, preenchidos os requisitos quanto à definição legal de serviços técnicos, à natureza singular e à notória especialização, há indicação de que a contratação da empresa Wisnet não seria enquadrável na hipótese de inviabilidade de competição. Segundo afirmado pelos gestores, foi analisada a lista dos clientes das empresas consultadas na cotação. Ainda, o parecer técnico elaborado pelo Sr. Alexandre de Castro para justificar a contratação registrou que houve a análise das propostas das empresas consultadas para aferir a aderência à estrutura requerida para atender o curso (peça 24) . Em outras palavras, a realização de cotação de preços, com suposta comparação de qualificações e propostas, indica que havia a possibilidade de competição. Caso a seleção houvesse sido aberta a um universo mais amplo de interessados por meio de licitação, com definição das qualificações e requisitos necessários para a prestação, haveria maior chance de o IEL/PR obter uma proposta mais vantajosa.
14.11.	Constam dos autos dois comprovantes de aviso de crédito. O primeiro (peça 71, p. 76) , no valor de R$ 88.570,69, cujo beneficiário seria o Serviço Nacional de Aprendizado Industrial. O segundo (peça 71, p. 79) , no valor de R$ 103.974,28, em nome do Serviço Social da Indústria - Sesi.
14.12.	O fato de haver suposto ressarcimento de valores apurados pelo TCU, de per si, não possui o condão de elidir as irregularidades identificadas ainda em sede do Relatório de Auditoria originário do Acórdão 3516/2017-TCU-Primeira Câmara (peça 51) . Eventual devolução dos valores apurados pelo TCU decorreu tão-somente da determinação constante do item 9.4 deste Acórdão, já transcrito no item 1 desta Instrução. Assim, em tese, a restituição dos valores pode ensejar a não instauração de tomada de contas especial, que possui o objetivo de apurar os fatos, identificar os responsáveis e quantificar o valor devido, nos termos do art. 8º, da Lei 8.443/1992, mas não possui o condão de alterar a deliberação recorrida.
15. Da boa-fé objetiva dos recorrentes
15.1.	Segundo os recorrentes, a boa-fé, que pode ser reconhecida inclusive em fase recursal, "goza de presunção juris tantum, enquanto a má-fé deve ser comprovada e reconhecida expressamente pelo Tribunal, o que, efetivamente, não restou demonstrado nestes autos"
15.2.	Argumentam os recorrentes que suas condutas basearam-se "de forma literal nos Regulamentos de Licitações e Contratos do SESI/SENAI, a Ordem de Serviço Conjunta SESI/SENAI nº 01/2015 que trata dos Convênios, as Resoluções 02/2009 e 375/2009 dos Conselhos Nacionais do SESI e do SENAI."
Análise
15.3.	A existência de boa ou má-fé independe para se apurar fato praticado com grave infração à norma legal. A responsabilização de agentes públicos no âmbito desta Corte de Contas é subjetiva, onde deverão estar presentes fato, dano (violação à norma legal) e nexo de causalidade entre o dano e o agente público. Uma vez identificados esses pressupostos para responsabilização, o agente público sujeita-se às sanções previstas, no caso concreto, ao disposto na Lei Orgânica deste Tribunal. Ainda assim, devem ser estabelecidos o devido processo legal, o contraditório e a ampla defesa, com os meios e recursos a ela inerentes, nos termos das garantias fundamentais insculpidas na Constituição Federal.
15.4.	Assim, a responsabilidade do gestor público na administração de recursos públicos federais sob a competência fiscalizadora do TCU é apurada de forma subjetiva. Deve-se verificar se o fato que lhe fora imputado como irregular subsome-se ou não à norma regente, mas, ainda assim, devendo ser observado o devido processo legal, o contraditório e a ampla defesa, com o objetivo de verificar se as justificativas eventualmente apresentadas elidem ou não as irregularidades imputadas ao gestor.
15.5	Uma vez identificada essa relação, pode o Tribunal, ao analisar o caso concreto e as justificativas apresentadas pelo gestor, aplicar as sanções previstas em sua Lei Orgânica. A imputação da penalidade de multa, exige apenas a verificação da ocorrência de culpa, em qualquer uma de suas modalidades, sem a necessidade da existência de dolo para sua imposição.
15.6.	O elemento volitivo na conduta do agente público apenado pelo TCU deve ser sopesado no momento da quantificação do valor da multa a ser aplicada. É neste momento processual que poderá ser levada em consideração pelo Tribunal a existência de culpa ou dolo do agente público como circunstâncias subjetivas em sua conduta para definição de dosimetria do valor da multa a ser-lhe aplicada. Dessa forma, no caso concreto, a existência ou não de boa-fé não afasta as irregularidades ensejadoras da apenação.
15.7.	A motivação do Relator a quo, já transcrita no item 8 desta instrução, não merece reparos.
16. Da substituição da multa por medida pedagógica
16.1.	Os recorrentes colacionam precedente desta Corte de Contas (TC Processo 016.217/2013-6) , em que há atuação pedagógica do Tribunal. Também retomam o tema da inexistência de má-fé, com o objetivo de afastar a multa que lhes fora imposta.
Análise
16.2.	A inexistência de má-fé já foi tratada no item anterior.
16.3.	Não se pode perder de vista que os órgãos de controle também dispõem de atuação pedagógica, além da função sancionadora. Entretanto, os recorrentes sinalizam no entendimento de que atuação pedagógica seja tão-somente recomendação ou determinação para correção de atos tidos como irregulares ou com alguma falha. Equivocam-se, pois também se revela atuação pedagógica a aplicação de sanção, uma vez que, por meio desta, se visa inibir a prática de atos irregulares pelos agentes públicos, o que revela também atuação pedagógica do Tribunal de Contas da União.
17. Do interesse recíproco - Convênio 139/2014
17.1.	Os recorrentes assim se manifestaram:
O Convênio n° 139/2014 foi celebrado pelo Sesi/PR e Senai/PR com o Instituto Euvaldo Lodi - IEL para, através de uma conjugação de esforços e com interesses recíprocos, promoverem a realização, estruturação e desenvolvimento de um Programa de Liderança destinado aos seus Gerentes de unidades operacionais, áreas corporativas e linhas de ação.
A necessidade do desenvolvimento do Programa de Liderança partiu da percepção de que os desafios por sustentabilidade financeira, compliance e integridade impostos ao Sesi/PR e ao Senai/PR dependeriam do alinhamento de suas lideranças às melhores práticas e ao desenvolvimento de competências de mercado, propiciando a criação de equipes cooperativas e de alto desempenho.
17.2.	Continuam os recorrentes:
O interesse reciproco - exigência necessária à caracterização do convênio - configura-se, no caso do IEL/PR, pela possibilidade de se fortalecer a sua imagem como fornecedor de soluções e capacitações junto as indústrias', já que como bem aponta o acórdão vergastado, não há necessidade do mesmo fortalecer a sua imagem perante o Sesi/Senai. No que respeita ao interesse do Sesi/Senai tem-se que os mesmos tiveram a oportunidade de desenvolver o programa de líderes com parceiro que lhe garantiu ampla sinergia e contrapartidas econômicas.
Análise
17.3.	O pressuposto básico para a celebração de convênios com órgãos ou entidades da Administração consiste na realização de objeto de interesse recíproco em regime de mútua cooperação. Essa é a natureza jurídica dos convênios: ajuste para realização de objeto de interesse recíproco em regime de mútua cooperação.
17.4.	Eis os principais normativos regentes de convênios, quando definem o termo "convênios":
	a) Instrução Normativa 1/STN/1997 (art. 1º, § 1º, I) : "convênio - instrumento qualquer que discipline a transferência de recursos públicos e tenha como partícipe órgão da administração pública federal direta, autárquica ou fundacional, empresa pública ou sociedade de economia mista que estejam gerindo recursos dos orçamentos da União, visando à execução de programas de trabalho, projeto/atividade ou evento de interesse recíproco, em regime de mútua cooperação";
	b) Portaria Interministerial 127/2008 (art. 1º, § 1º, VI) : "convênio - acordo ou ajuste que discipline a transferência de recursos financeiros de dotações consignadas nos Orçamentos Fiscal e da Seguridade Social da União e tenha como partícipe, de um lado, órgão ou entidade da administração pública federal, direta ou indireta, e, de outro lado, órgão ou entidade da administração pública estadual, distrital ou municipal, direta ou indireta, ou ainda, entidades privadas sem fins lucrativos, visando à execução de programa de governo, envolvendo a realização de projeto, atividade, serviço, aquisição de bens ou evento de interesse recíproco, em regime de mútua cooperação";
	c) Portaria Interministerial 508/2008 (art. 1º, § 1º, VI) : "convênio: acordo ou ajuste que discipline a transferência de recursos financeiros de dotações consignadas nos Orçamentos Fiscal e da Seguridade Social da União e tenha como partícipe, de um lado, órgão ou entidade da administração pública federal, direta ou indireta, e, de outro lado, órgão ou entidade da administração pública estadual, do Distrito Federal ou municipal, direta ou indireta, consórcios públicos, ou ainda, entidades privadas sem fins lucrativos, visando à execução de programa de governo, envolvendo a realização de projeto, atividade, serviço, aquisição de bens ou evento de interesse recíproco, em regime de mútua cooperação";
	d) Portaria Interministerial 424/2016 (art. 1º, § 1º, XI) : "convênio: instrumento que disciplina a transferência de recursos financeiros de órgãos ou entidades da Administração Pública Federal, direta ou indireta, para órgãos ou entidades da Administração Pública Estadual, Distrital ou Municipal, direta ou indireta, consórcios públicos, ou ainda, entidades privadas sem fins lucrativos, visando à execução de projeto ou atividade de interesse recíproco, em regime de mútua cooperação". (grifou-se) 
17.5.	Como se verifica por meio dessa evolução legislativa acerca de convênios, há de haver interesse recíproco em regime de mútua cooperação entre os partícipes, a fim de caracterizar o convênio.
17.6	Ao se celebrar um convênio (139/2014) para realização de programa de liderança, emerge uma natureza jurídica muito mais preponderante de "contrato", do que de "convênio", haja vista o objetivo pretendido pelo Sesi/PR e Senai/PR, qual seja o treinamento de 82 (oitenta e dois) gerentes. Quando se celebra um "convênio" para capacitar os próprios gerentes do concedente, importa muito menos o nomem iuris e muito mais a natureza jurídica do ajuste, pois é esta que determinará o instituto apropriado a ser celebrado, independentemente do nome que é dado ao ajuste.
17.7.	Nesse sentido, deve ser repisado pronunciamento do Relator a quo, nos seguintes termos:
14. O art. 4º da Resolução 02/2009-Sesi e da Resolução 375/2009-Senai prevê que, na realização de atividade de interesse exclusivo das duas entidades, deve ser firmado contrato de prestação de serviços com o IEL, "observadas as disposições do Regulamento de Licitações e Contratos das entidades". Por conseguinte, tem-se que havia autorização normativa para a contratação direta do instituto, mas, ressalte-se, essa contratação deveria observar as normas de licitações e contratos.
18. Da legalidade das contratações realizadas pelo IEL/PR.
18.1	Assim se manifestaram os recorrentes:
Conforme se depreende dos autos, o processo administrativo que fundamentou a celebração do Convênio - plano de trabalho, justificativas técnicas e econômicas, propostas comerciais, contratos, etc. - verifica-se que o Contrato de Prestação de Serviços n° 141/2014, bem como o Contrato de Prestação de Serviços n° 008/2014, ambos celebrados entre o IEL e as empresas Wisnet Consulting Ltda. e SBA Treinamentos Ltda., respectivamente, foram fundamentados em INEXIGIBILIDADE DE LICITAÇÃO. ( grifos constantes do original) 
18.2.	Continuam os recorrentes:
Os Regulamentos de Licitações e Contratos do SESI e do SENAI, aos quais o IEL estava juridicamente vinculado quando da celebração do Convênio n° 139/2014, estabelecem com clareza as hipóteses/possibilidades de dispensa e inexigibilidade de licitação (artigos 9º e 10) .
Por certo, a metodologia, a elaboração dos conteúdos e os currículos dos profissionais, com notória especialização para o atendimento das necessidades do Sistema FIEP, foram determinantes para a contratação das duas empresas. 
Ademais, conforme já demonstrado em item anterior, os preços praticados foram compatíveis com o valor de mercado, ou seja, os preços foram justificados.
Análise
18.3.	Eventual singularidade na prestação de serviço constitui hipótese de contratação direta pela via da inexigibilidade de licitação, nos termos do art. 25 da Lei 8666/1993. Contudo, não se deve questionar a singularidade dos serviços contratados, bem como a inviabilidade de realização de licitação, ou seja, se a contratação em razão da singularidade dos serviços for antecedida de cotação de preço, resta demonstrada a possibilidade jurídica de competitividade, motivo por que se deve afastar a contratação direta pela via da inexigibilidade de licitação e realizar o processo licitatório em toda a sua extensão.
18.4	A partir desse entendimento, deve-se repisar fundamentação do Relator a quo, no Voto (peça 52) condutor do Acórdão (peça 51) recorrido, nos seguintes termos:
23. Embora esta Corte admita a contratação de professores, conferencistas ou instrutores para ministrar cursos de treinamento de pessoal por inexigibilidade de licitação, preenchidos os requisitos quanto à definição legal de serviços técnicos, à natureza singular e à notória especialização, há indicação de que a contratação da empresa Wisnet não seria enquadrável na hipótese de inviabilidade de competição. Segundo afirmado pelos gestores, foi analisada a lista dos clientes das empresas consultadas na cotação. Ainda, o parecer técnico elaborado pelo Sr. Alexandre de Castro para justificar a contratação registrou que houve a análise das propostas das empresas consultadas para aferir a aderência à estrutura requerida para atender o curso (peça 24) . Em outras palavras, a realização de cotação de preços, com suposta comparação de qualificações e propostas, indica que havia a possibilidade de competição. Caso a seleção houvesse sido aberta a um universo mais amplo de interessados por meio de licitação, com definição das qualificações e requisitos necessários para a prestação, haveria maior chance de o IEL/PR obter uma proposta mais vantajosa.
19. Da falta de interesse financeiro do IEL/PR na realização do Convênio 139/2014
19.1.	Argumentaram os recorrentes, inclusive em reforço à tese de boa-fé, que "o IEL, em nenhum momento, teve interesse em obter qualquer vantagem financeira do Sesi/PR e Senai/PR". Ademais, o IEL "é sustentável e independe de repasses do Sesi/PR e Senai/PR", cuja receita bruta em 2016 teria alcançado aproximadamente R$ 21.450.000,00.
19.2.	Continuam os recorrentes:
Por outro lado, comprova-se, em razão da independência financeira do IEL, que a entidade não tinha interesse financeiro na contratação, e que a real motivação do convênio era demonstrar a possibilidade da entidade gerir programas dessa natureza para o mercado. Não há dúvida que um programa bem estruturado, com resultados eficazes, seria um ótimo cartão de visitas para que o IEL.
Análise
19.3.	A situação financeira do IEL não repercute no presente feito, cujas irregularidades ensejadoras da apenação dos responsáveis foram especificadas anteriormente. Em face dessas irregularidades, deveriam os responsáveis se insurgir, a fim de afastá-las e tê-las elidido, o que não se verificou até o presente momento processual.
20.	Dessa forma, todos os argumentos apresentados por José Antônio Pares, Marco Antônio Areias Secco, Eduardo Vaz Da Costa Junior (Peça 71) , Jairo Stori Preissler e Alessandro de Castro (peça 70) não foram suficientes para afastar os fundamentos que ensejaram as multas que lhes foram aplicadas, motivo por que deve ser negado provimento ao Pedidos de Reexames interpostos por esses recorrentes, mantendo-se inalterados os termos do Acórdão 3516/2017-TCU-Primeira Câmara.
CONCLUSÃO
21.	Ante o exposto, conclui-se que remanescem injustificados os atos ensejadores da multas aplicadas pelo TCU aos recorrentes, motivo por que se deve manter inalterado o Acórdão recorrido.
PROPOSTA DE ENCAMINHAMENTO
22.	Ante o exposto, submetem-se os autos à consideração superior, propondo-se com fundamento nos arts. 48, 32 e 33 da Lei 8.443/1992:
a) conhecer dos recursos interpostos por José Antônio Pares, Marco Antônio Areias Secco, Eduardo Vaz Da Costa Junior, Jairo Stori Preissler e Alessandro de Castro contra o Acórdão 3516/2017-TCU-Primeira Câmara, para, no mérito, negar a eles provimento;
b) comunicar aos recorrentes e demais interessados a deliberação que vier a ser proferida por esta Corte de Contas, acompanhada do relatório e voto que a subsidiarem."
É o relatório.

8.1. Juliano Gurski da Silva (48085/OAB-PR), representando Departamento Regional do Sesi no Estado do Paraná, Marco Antonio Areias Secco e Departamento Regional do Senai no Estado do Paraná;  
8.2. Marco Antônio Guimarães (22427/OAB-PR) e outros, representando Marco Antonio Areias Secco, Eduardo Vaz da Costa Junior, Jose Antônio Fares, Jairo Stori Preissler, Alessandro de Castro e Departamento Regional do Senai no Estado do Paraná.

Não atuou.

AUDITORIA. SESI/PR E SENAI/PR. VERIFICAÇÃO DA REGULARIDADE DA EXECUÇÃO DE PROJETO MEDIANTE TRANSFERÊNCIA DE RECURSOS AO IEL/PR E DA CONCESSÃO DE BOLSAS DE ESTUDO. CONSTATAÇÃO DE FIRMATURA DE CONVÊNIO PARA TREINAMENTO SEM EVIDÊNCIA DO INTERESSE RECÍPROCO. CONTRATAÇÃO IRREGULAR DE EMPRESA PELO IEL/PR PARA EXECUÇÃO DO OBJETO. AUDIÊNCIA. NÃO ACOLHIMENTO DAS JUSTIFICATIVAS. MULTA. DETERMINAÇÃO. PEDIDOS DE REEXAME. CONHECIMENTO. NÃO PROVIMENTO. CIÊNCIA.

RELATÓRIO DE AUDITORIA (RA)

Secretaria de Recursos (SERUR); Secretaria do TCU no Estado do Paraná (Sec-PR).

Cuidam os autos de auditoria realizada pela Sec-PR em cumprimento ao item 9.9.4 do Acórdão 2853/2016-TCU-Plenário a fim de verificar o funcionamento do modelo de concessão de bolsas e a execução de projetos custeados com recursos do Sesi/PR e do Senai/PR, por meio de gestão direta ou transferência de valores ao Instituto Euvaldo Lodi (IEL/PR) , bem como para apurar se os mecanismos de controle seriam suficientes para assegurar a boa gestão desses valores.
2.	A fiscalização abrangeu o período compreendido de 1/1/2014 à 31/3/2015 e apontou os seguintes achados (peça 86, p. 2) :
"a) 'Formalização do Termo de Convênio 139/2014, tendo por convenente o Instituto Euvaldo Lodi, em desacordo com os princípios administrativos e normativos que regulamentam as referidas transferências, em particular os arts. 4º e 5º das Resoluções dos Conselhos Nacionais do Sesi e do Senai 2/2009 e 375/2009 (peça 17) ';
	b) 'Contratação de empresas de prestação de serviços em desacordo com os regulamentos internos das entidades, caracterizada pela ausência de procedimento licitatório e pela escolha de propostas com preços superiores à obtidas nas cotações de preços realizadas para os Contratos 141/2014 e 8/2014; e por irregularidade relacionada à formalização do Contrato 8/2014 em data anterior à da abertura da empresa contratada';"
3.	Em razão dessas constatações, os Srs. José Antônio Fares, Diretor Superintendente do Sesi/PR; Marco Antônio Areias Secco, Diretor Regional do Senai/PR; Eduardo Vaz da Costa Junior, Gerente Executivo do IEL; Jairo Stori Preissler, Coordenador de Educação Corporativa; e Alessandro de Castro, Gerente de Planejamento do IEL/PR, foram ouvidos em audiência.
4.	Por meio do Acórdão 3516/2017-TCU-Primeira Câmara, este Tribunal, ao apreciar as razões de justificativas apresentadas, aplicou multa aos recorrentes, com fulcro no art. 58, inciso II, da Lei 8.443/1992.
II
5.	Nesta oportunidade, aprecio pedidos de reexame interpostos pelos responsáveis contra a mencionada deliberação.
6.	Em tópicos denominados "questão de ordem", os recorrentes afirmam que o "Programa de Liderança" foi formatado com observância aos normativos internos do Sistema Indústria e que não teria havido a intenção de fugirem dos processos licitatórios ou privilegiar qualquer empresa. Aduzem que as empresas WISNET e SBA Treinamentos foram contratadas pelo IEL/PR por inexigibilidade de licitação, com fundamento no seu art. 10 do Regulamento de Licitações e Contratos do SESI/SENAI, em razão da singularidade dos serviços.
7.	Reconhecem que as empresas Wisnet e SBA Treinamentos não apresentaram as propostas de serviços de menor valor, contudo ressaltam que também não apresentaram as propostas de valor mais alto, e que, em assim sendo, os preços contratados teriam sido compatíveis com o valor de mercado.
8.	Os recorrentes registram que já teriam procedido à devolução dos valores aos cofres do Sesi/PR e Senai/PR. Todavia afirmam que as restituições "não representam o reconhecimento, pelos recorrentes, de qualquer irregularidade cometida, mas sim, o reforço da tese de que jamais existiu qualquer intenção de se levar qualquer vantagem financeira de maneira duvidosa".
9.	Alegam que a boa-fé gozaria de presunção juris tantum e que a "má-fé deveria ser comprovada e reconhecida expressamente pelo Tribunal, o que, efetivamente, não restou demonstrado nestes autos".
10.	Mencionam precedente em que esta Corte teria determinado a adoção de medidas corretivas ao invés de aplicação de multa aos responsáveis e, assim, pugnam para receberem o mesmo tratamento, uma vez que inexistiria má-fé em suas condutas.
11.	Os recorrentes defendem que:
"O interesse recíproco - exigência necessária à caracterização do convênio - configura-se, no caso do IEL/PR, pela possibilidade de se fortalecer a sua imagem como fornecedor de soluções e capacitações junto as indústrias, já que como bem aponta o acórdão vergastado, não há necessidade do mesmo fortalecer a sua imagem perante o Sesi/Senai. No que respeita ao interesse do Sesi/Senai tem-se que os mesmos tiveram a oportunidade de desenvolver o programa de líderes com parceiro que lhe garantiu ampla sinergia e contrapartidas econômicas."
12.	Segundo os responsáveis, as contratações realizadas pelo IEL/PR foram legais, pois os preços praticados estavam compatíveis com os de mercado e atenderiam as hipóteses para a inexigibilidade de licitação. No caso, "a metodologia, a elaboração dos conteúdos e os currículos dos profissionais, com notória especialização para o atendimento das necessidades do Sistema FIEP" teriam sido determinantes para a contratação das empresas.
III
13.	Após o exame das alegações recursais, a Secretaria de Recursos concluiu que permaneceram injustificados os atos que deram ensejo às multas aplicadas, razão pela qual propõe conhecer dos recursos para, no mérito, negar-lhes provimento.
IV
14.	Feito esse breve relato, passo a decidir.
15.	Preliminarmente, conheço dos recursos interpostos, uma vez que preenchem os requisitos processuais aplicáveis à espécie.
16.	Acolho a proposta da Secretaria de Recursos e incorporo as análises efetuadas como razões de decidir, sem prejuízo das considerações que faço a seguir.
17.	Conforme consignou a Serur, a realização de cotação de preços aponta para a possibilidade de competição entre as empresas, fato que, por si só, afasta a alegação de singularidade dos serviços. Nesse contexto de concorrência, a realização de certame licitatório permitiria a ampliação do número de participantes e a obtenção de uma proposta mais vantajosa. Aliás, tal objetivo é a razão da exigência de licitação e, em assim sendo, impõe a rejeição da alegação dos recorrentes de que a contratação por preço entre o menor e o maior obtidos na cotação atenderia aos princípios que regem as contratações na administração pública, em especial, o da economicidade.
18.	No que concerne ao ressarcimento que teria ocorrido aos cofres do Sesi/PR e do Senai/PR, conforme bem ressaltou a unidade técnica, não possui o condão de sanar as irregularidades identificadas pela auditoria em razão das quais os responsáveis foram multados. Ademais, a devolução em questão decorreu da seguinte determinação exarada no acórdão recorrido:
"9.4. determinar, com fundamento no art. 250, inciso II, do RI/TCU, ao Sesi/PR e ao Senai/PR que, no prazo de sessenta dias, contados a partir da ciência, apurem e obtenham, junto ao IEL/PR, o ressarcimento pelos possíveis prejuízos causados pela escolha de propostas de maior valor na execução do Convênio 139/2014, bem como, quanto ao Contrato 8/2014, pelos custos tributários incidentes nos valores pagos à empresa SBA Treinamentos Ltda.-EPP, uma vez que esses valores foram fixados pela empresa SBA Associados, que usufrui de situação tributária diversa, enviando os resultados das apurações para este Tribunal no mesmo prazo;"
19.	O ressarcimento a que faz referência esse item da deliberação, pode, em tese, tornar desnecessária uma eventual instauração de tomada de contas especial. Contudo, as multas aplicadas aos responsáveis não dizem respeito a débito, mas, conforme o art. 58, inciso II, da Lei 8.443/1992, a atos praticados com grave infração à norma legal ou regulamentar de natureza contábil, financeira, orçamentária, operacional e patrimonial.
20.	A aplicação de penalidade por parte desta Corte exige tão somente a constatação da ocorrência de culpa, sem a necessidade de que seja comprovado que os agentes agiram com má-fé. Dessa forma, a apenação independe da verificação ou não de boa-fé nas condutas dos responsáveis.
21.	Como bem ressaltou a unidade técnica, a atuação pedagógica desse Tribunal também se observa na aplicação de sanção aos responsáveis e não somente na prolação de medidas corretivas. No caso em exame, as penalidades impostas se mostram aderentes aos preceitos da lei que as fundamentam e em consonância com a jurisprudência desta Corte.
22.	O argumento de que havia interesse recíproco na celebração de ajuste com o IEL, dado que essa entidade teria o interesse de demonstrar ao mercado a possibilidade de gerir esse tipo de programa, não merece prosperar. Como ressaltado na deliberação recorrida, "A imagem do IEL como agente fomentador e executor de soluções educacionais em vários níveis está há muito consolidada junto à indústria e ao mercado em geral". Nesse contexto, a formalização de convênio para realização de treinamento de 82 gerentes do Sesi/PR e Senai/PR possui natureza jurídica de contrato, sendo irrelevante o nome que foi atribuído ao ajuste.
23.	Ademais, como observou o relator a quo, a celebração de "convênio" com o IEL possibilitou o afastamento irregular da incidência das disposições do Regulamento de Licitações e Contratos das entidades e também a contratação direta e a execução integral do objeto pelas empresas Wisnet e SBA Treinamentos. A celebração do ajuste nesses moldes infringiu o art. 4º da Resolução 02/2009-Sesi e da Resolução 375/2009-Senai que preveem a celebração de contrato de prestação de serviços com o IEL, "observadas as disposições do Regulamento de Licitações e Contratos das entidades", para a realização de atividade de interesse exclusivo das duas entidades. Também não se observou o art. 28 do mencionado regulamento, que prevê a subcontratação de "partes do objeto contratual, se admitido no instrumento convocatório e no respectivo contrato e desde que mantida sua responsabilidade perante o contratante, sendo vedada a subcontratação com licitante que tenha participado do procedimento licitatório". 
24.	A alegação de que as contratações realizadas pelo IEL/PR seriam legais, pois os preços praticados estavam compatíveis com os de mercado e atenderiam as hipóteses para a inexigibilidade de licitação, não merece ser acolhida. Como ressaltou a Serur, se a contratação foi antecedida de uma cotação de preço, resta demonstrada a existência de vários possíveis prestadores de serviço. Em havendo a possibilidade de competição entre esses agentes econômicos, o processo licitatório mostra-se possível e a hipótese para a contratação direta pela via da inexigibilidade de licitação, inexistente.
25	Dessa forma, considerando que as razões recursais não se mostram aptas a afastar os fundamentos da decisão recorrida, entendo que os recursos devam ser conhecidos para, no mérito, ser-lhes negado provimento.
	Ante o exposto, em linha com os pareceres precedentes, voto no sentido de que o Tribunal adote o acórdão que ora submeto à deliberação deste Colegiado.
TCU, Sala das Sessões Ministro Luciano Brandão Alves de Souza, em 12 de março de 2019.
BENJAMIN ZYMLER 
Relator